【裁判字號】    97,上,382
【裁判日期】    980224
【裁判案由】    排除侵害
【裁判全文】
臺灣高等法院臺中分院民事判決           97年度上字第382號
上  訴  人  甲○○
被 上訴 人  丙○○
訴訟代理人  李振祥律師
上列當事人間請求排除侵害事件，上訴人對於民國97年10月9日
臺灣彰化地方法院97年度訴字第674號第一審判決提起上訴，本
院於98年2月10日言詞辯論終結，判決如下：
    主  文
上訴駁回。
第二審訴訟費用由上訴人負擔。
    事實及理由
壹、本件經本院審理結果，認第一審判決，其認事用法均無不當
    ，應予維持，並引用第一審判決書記載之事實．證據及理由
    。
貳、兩造上訴及答辯要旨：
一、本件被上訴人主張：查坐落彰化縣和美鎮○○段1037地號、
    地目田、面積2,603平方公尺之土地（下稱系爭土地）為被
    上訴人與訴外人乙○○共有，應有部分各2分之1。詎上訴人
    無合法權源，擅自在系爭土地上占有原判決如附圖（下簡稱
    附圖）即彰化縣和美地政事務所民國（下同）97年9月16日
    土地複丈成果圖所示編號B部分，堆置養狗物品、架設訓練
    犬隻設施，經被上訴人於97年8月11日以彰化府前郵局第189
    號存證信函催告上訴人於函到7日內將該地上物拆除，惟上
    訴人竟置之不理。上訴人既係無權占有系爭土地上開部分，
    並擅自堆置、架設上開設施，則被上訴人依民法第767條、
    第821條規定，本於所有權人物上請求權，為全體共有人利
    益，自得請求上訴人拆除系爭土地上如附圖編號Ｂ所示地上
    物，並將系爭土地占用部分返還被上訴人及其他共有人全體
    。又上訴人雖主張乙○○於90年4月1日將附圖所示編號B部
    分之土地出租予上訴人，並提出租約為憑，惟該租約係房屋
    租賃契約，並未提及承租系爭土地，故無法作為租賃系爭土
    地之證明；況系爭土地係被上訴人與乙○○共有，被上訴人
    並未同意要將系爭土地出租予上訴人，故被上訴人自得基於
    土地共有人之地位請求返還土地。再者，被上訴人否認系爭
    土地有分管契約存在；亦否認提起本訴有權利濫用情形等語
    。並求為判決駁回對造之上訴。
二、上訴人則以：查訴外人乙○○於83年間即將系爭土地部分出
    租予上訴人作為畜養犬隻之用，至87年租期屆滿。俟於90年
    4月1日乙○○再將上開土地出租予上訴人，租期至94年4月1
    日止。租期屆滿後，上訴人仍繼續使用該租賃物，而乙○○
    則繼續收取上訴人所付每月新臺幣（下同）9,000元至10,00
    0元之租金，未曾為反對之表示，是依民法第451條規定，上
    訴人與乙○○就上開土地業已成立不定期限之租賃契約，且
    迄今仍有效存續中。又查附圖所示編號B部分土地於出租上
    訴人之前，係由乙○○占用，作為養殖雞鴨之鴨寮，於乙○
    ○未養殖後，始出租予上訴人。且上訴人租賃使用附圖所示
    編號B部分土地始於83年間，除曾於87年至90年間中斷3年外
    ，迄今占用已達11年之久，期間均未曾見被上訴人出面主張
    權利或要求上訴人遷移，而租金亦全由乙○○收訖，足見被
    上訴人明示或默示與乙○○就系爭土地成立分管契約，並由
    乙○○管理、使用、收益附圖所示編號B部分土地。再者，
    因上訴人使用附圖所示編號B部分土地已有多年，則被上訴
    人基於代乙○○違法終止與上訴人間所存之不定期租賃契約
    並索回系爭土地之目的而提起本訴，顯屬權利濫用等語，資
    為抗辯。並求為判決：(一)原判決廢棄。(二)上廢棄部分，請駁
    回被上訴人於第一審之訴。(三)第一、二審之訴訟費用均由被
    上訴人負擔。
參、法官協議兩造爭點整理：（見本審卷第25頁反頁）
一、兩造不爭執事項：
  (一)系爭土地為丙○○與訴外人乙○○所共有，應有部分各2分
    之1。
  (二)甲○○目前占用部分為如原審判決附圖所示編號B部分之土
    地。
  (三)原審判決附圖所示編號B部分土地上鐵欄杆狗籠、狗舍、鐵
    皮圍籬、鐵柱欄杆、犬隻訓練設施、鐵門等架設物及養狗物
    品等堆置物均為甲○○所設置、堆放。
二、兩造爭執事項：
  (1)甲○○得否以其與乙○○間存在租賃關係對丙○○主張有權
    占有？
  (2)丙○○提起本訴，是否構成權利濫用？
肆、得心證之理由：
一、查系爭土地為被上訴人丙○○與訴外人乙○○所共有，應有
    部分各2分之1。又上訴人甲○○目前占用部分為如原審判決
    附圖所示編號B部分之土地，並設置狗籠、狗舍、圍籬、欄
    杆、鐵門設施及堆置養狗物品等情，為兩造所不爭執，並有
    系爭土地謄本在卷可稽（見本審卷第19頁），自屬實在。又
    查被上訴人主張上訴人在伊共有系爭土地上設置如附圖編號
    Ｂ所示地上物，屬無權占有，並訴請拆除還地等情，然上訴
    人否認無權占有，並以前詞置辯，是本件首應審究者，厥為
    上訴人占有系爭土地如附圖編號Ｂ所示部分，有無正當權源
    ？茲分述如下：
  (一)按以無權占有為原因，請求返還所有物之訴，被告對原告就
    其物有所有權存在之事實無爭執，而僅以非無權占有為抗辯
    者，原告於被告無權占有之事實，無舉證責任。被告應就其
    取得占有，係有正當權源之事實證明之。如不能證明，則應
    認原告之請求為有理由（最高法院72年度台上字第1552號判
    決、72年度台上字第2516號判決參照）。查本件上訴人既就
    系爭土地為被上訴人共有，已無爭執，僅抗辯伊為有權占有
    ，依舉證責任之分配原則，自應由上訴人就占有系爭土地如
    附圖編號Ｂ部分，有正當權源，負舉證之責。
  (二)又上訴人雖抗辯系爭土地有分管契約存在，並由訴外人乙○
    ○分管使用云云，並舉證人乙○○為證。然為被上訴人所否
    認，而證人乙○○亦當庭證述系爭土地並無分管契約存在等
    詞在卷（見本審卷第53頁反面）。是上訴人所辯不足採。又
    上訴人辯稱伊與乙○○間就系爭土地有不定期租賃關係存在
    云云，並提出租約為憑（見原審卷第30-33頁），然此亦為
    被上訴人所否認，且查該租約非但未載明其租賃標的物為何
    ？甚且，證人乙○○亦證稱該租約範圍並不包括系爭土地如
    附圖編號Ｂ部分等詞在卷（見本審卷第53頁反面），故上訴
    人上開辯解亦不足取。
  (三)又按權利之行使，不得違反公共利益，或以損害他人為主要
    目的，民法第148條固定有明文。惟按權利之行使，是否以
    損害他人為主要目的，應就權利人因權利行使所能取得之利
    益，與他人及國家社會因其權利行使所受之損失，比較衡量
    以定之。倘其權利之行使，自己所得利益極少而他人及國家
    社會所受之損失甚大者，非不得視為以損害他人為主要目的
    ，此乃權利社會化之基本內涵所必然之解釋（最高法院71年
    台上字第737號判例意旨參照）。是可知有無權利濫用情形
    ，實為法院依比例原則所為利益衡量下之結果。查上訴人雖
    辯稱其使用系爭土地已多年，馬上遷移將受極大損失，及被
    上訴人係代乙○○違法終止租約等語。惟查，附圖所示編號
    B部分土地上，上訴人僅設置鐵欄杆狗籠、狗舍、鐵皮圍籬
    、鐵柱欄杆、犬隻訓練設施、鐵門等架設物及堆放部分養狗
    物品等情，業據原法院到場勘驗明確如上述，並有勘驗筆錄
    及現場照片在卷可按（見原審卷第11、25-27頁），而附圖
    所示編號B部分土地上設施及堆置物等，價值非鉅，上訴人
    於移除後得將之移至他處重新設置使用，對於上訴人及社會
    經濟均無太大損害。抑有進者，被上訴人本於所有權之作用
    ，提起本訴，乃正當權利之行使，要無權利濫用之情形。至
    上訴人所提租約，要與本件無關，亦如前述，是上訴人所辯
    ，要無足取。
二、從而，被上訴人以無權占有為由，依民法第767條、第821條
    規定，訴請上訴人將系爭土地上如附圖所示編號B部分土地
    上之堆置物、架設物除去，並將該部分之土地返還被上訴人
    及其他共有人全體，洵屬有據。
伍、綜上所述，本件被上訴人主張依民法第767條、第821條規定
    ，訴請上訴人將系爭土地上如附圖所示編號B部分土地上地
    上物除去，並將該部分之土地返還被上訴人及其他共有人全
    體，為可採，上訴人所辯，均為無可取。是則原審判如被上
    訴人之請求，於法並無不合。上訴意旨指摘原判決不當，求
    予廢棄改判，為無理由，應予駁回其上訴。
陸、本件事證已臻明確，兩造其餘攻擊或防禦方法及所提證據，
    均與本院心證之形成，不生影響，爰不一一再加以論述，併
    此明。
柒、據上論結，本件上訴為無理由，依民事訴訟法第四百五十四
    條、第四百四十九條第一項、第七十八條，判決如主文。
中    華    民    國    98    年    2     月    24    日
          民事第七庭    審判長法  官  童 有 德
                              法  官  曾 謀 貴
                              法  官  陳 繼 先
以上正本係照原本作成。
如對本判決上訴，須於收受判決送達後二十日內向本院提出上訴
書狀，其未表明上訴理由者，應於提出上訴後二十日內向本院提
出上訴理由書（須按他造人數附具繕本）。
上訴時應提出委任律師為訴訟代理人之委任狀。具有民事訴訟法
第四百六十六條之一第一項但書或第二項之情形為訴訟代理人者
，另應附具律師及格證書及釋明委任人與受任人有該條項所定關
係之釋明文書影本。
                              書記官  陳 三 軫
中    華    民    國    98    年    2     月    24    日
                                                      Ｖ


司法院資訊處製作；財團法人民間司法改革基金會備份。
